【裁判字號】    89,上,191
【裁判日期】    891213
【裁判案由】    給付買賣價金
【裁判全文】
臺灣高等法院高雄分院民事判決  八十九年度上字第一九一號
      上  訴  人  甲○○○
      訴訟代理人  許文贊律師
      被  上訴人  乙○○
右當事人間給付買賣價金事件，上訴人對於中華民國八十九年五月三十日臺灣澎湖地
方法院八十九年度訴字第十三號第一審判決提起上訴，本院判決如左：
      主      文
上訴駁回。
第二審訴訟費用由上訴人負擔。
      事      實
甲、上訴人方面：
  一聲明：求為判決
    (一)原判決廢棄。
    (二)被上訴人應給付上訴人新台幣壹佰玖拾萬元整及自八十九年四月十一日起至清
      償日止，按週年利率百分之五計算之利息。
    (三)第一、二審訴訟費用均由被上訴人負擔。
    (四)上訴人願供擔保，請准宣告假執行。
  二陳述：除與原判決書記載相同者，予以引用外，補稱：
    (一)查被上訴人於八十九年四月二十五日所提答辯狀第四點（原審卷第三十八頁）
      係陳述：「八十六年春節前夕，被告應原告請求先行預備原告拾萬元，及至
      八十六年三月間房屋大致興建完成，該項貸款八十六年三月十一日澎湖馬公第
      二信用合作社（下稱二信）將核定貸款金額貳佰貳拾萬元整存入被告於第二信
      用合作社開立帳號，八十六年『三月十二日』被告應原告之請求，開具澎湖馬
      公第二信用合作社之取款條一張面額壹佰玖拾萬元整：：：」等語。惟查：由
      被上訴人所提其於第二信用合作社之活期儲蓄存款存摺（原審卷第七二頁參見
      ）以觀，第二信用合作社確於八十六年三月十一日存入放款貳佰貳拾萬元無訛
      ，然係於放款『當日』隨即復轉帳支出壹佰玖拾萬元等情，茲被上訴人竟稱放
      款『翌日』其應上訴人之請求開立面額壹佰玖拾萬元系爭取款條交與上訴人等
      情，被上訴人上開陳述顯與事實不符，從而，其辯稱曾交付系爭取款條與上訴
      人云云，應係臨訟沏詞，馬腳畢露，殊不足取。
    (二)上訴人從未曾要求被上訴人開立系爭取款條，且上訴人亦未曾見過系爭取款條
      ，更無收受可言，緣八十四年一月五日，上訴人提供興建系爭房屋之土地（坐
      落澎湖縣湖西鄉○○段一四七七地號）為二信合作社設定本金最高限額壹仟萬
      元之抵押權，擔保上訴人對二信合作社對上訴人現在及將來所負一切債務之清
      償，有他項權利證明書可證，嗣訴外人吳慧卿於八十五年十一月八日以上訴人
      及訴外人王永祝、王永興為連帶保證人，向二信合作社借款佰萬元，有借據
      足憑，約定八十六年十一月八日清償，期間於八十六年三月六日及同年月十日
      共計償還本金壹佰壹拾萬元，尚欠本金壹佰玖拾萬元未清償，有支付命令可證
      ，故兩造遂約定被上訴人尚未給付之房地買賣尾款貳佰貳拾萬元，俟被上訴人
      向二信合作社辦理房貸貳佰貳拾萬元撥款後，由被上訴人代上訴人向二信合作
      社清償上開欠款壹佰玖拾萬元，而被上訴人上開支出則作為清償房地價款之一
      部，嗣被上訴人於工地向上訴人出示其於二信合作社之活期儲蓄存款存摺，上
      訴人因見八十六年三月十一日之存摺記錄，確有一筆貳佰貳拾萬元之放款存入
      ，同日復轉帳支出壹佰玖拾萬元一情，此情業據證人王成螺於  鈞院證述甚明
      ，職是之故，上訴人方誤信該筆壹佰玖拾萬元之轉帳，確係被上訴人依約代清
      償上訴人在二信之欠款等情，方出立清償完畢之收據與被上訴人。
    (三)至於證人蔡盧寶桑於原審證稱被上訴人開具壹佰玖拾萬元取款條後，係透過伊
      交予上訴人等語。惟查：蔡盧寶桑係被上訴人之母，且被上訴人於原審亦自承
      「被告確係本案購屋合約人，惟因本身擔任公職無時間處理購屋相關事宜，致
      有關購屋之付款或房屋興建中工程施工細節，均委由家母實際接洽處理」等語
      ，足見蔡盧寶桑與被上訴人間除有母子關係外，蔡盧寶桑於購屋過程涉入甚深
      ，謂其係本件實質之當事人亦不為過，從而，其與被上訴人間之利害關係正如
      『生命共同體』般密切，則衡情蔡盧寶桑所為證言顯屬偏頗，自難遽信。
    (四)如前所述，上訴人於八十六年三月十一日，對二信合作社尚有借款壹佰玖拾萬
      元整未清償，而彼時被上訴人對上訴人之房地尾款尚有貳佰貳拾萬元未給付，
      故兩造方約定由被上訴人代償上訴人對第二信用合作社壹佰玖拾萬元之殘餘借
      款債務，而被上訴人尚欠之拾萬元房地款日後再為清償等情，試問：兩造若
      非有如是之約定，衡諸經驗法則，被上訴人既尚有貳佰貳拾萬元之房地尾款未
      償，何以上訴人未要求被上訴人悉數清償﹖或清償貳佰壹拾萬元﹖或清償貳佰
      萬元﹖而會選擇壹佰玖拾萬元此數目﹖原因無他，即因八十六年三月十一日，
      上訴人對第二信用合作社尚有壹佰玖拾萬元之殘餘借款債務有待清償，故上訴
      人主張兩造有上開約定，與常情相符，自有可信。
    (五)上訴人與王永祝、王永興雖曾共同於八十五年十一月八日為訴外人吳慧卿向二
      信借款佰萬元之連帶保證人，已如上述，惟並未擔任訴外人王楊珠、王永祝
      及王永興三人向二信合作社貸款之連帶保證人一節，職是，上訴人僅擔保吳慧
      卿之借款債務，與王楊珠、王永祝、王永興間並無何債權債務關係，原審於八
      十九年五月十八日所為不利之陳述，顯係基於其係與上訴人間對立地位所為之
      防禦方法，實難遽信，易言之，王成螺並未收受、交付系爭取款條與二信合作
      社。
    (六)言詞辯論筆錄記載「我們只是保證他們對二信的債權債務關係」等語，係書記
      官誤解上訴人陳述之記載，爰依民事訴訟法第二百五十六條規定，補充或更正
      事實之陳述記載為「我們只是保證吳慧卿對二信的債務關係」等語，方為正確
      。況由上開證物顯示，該筆錄記載亦與借據所載不符，故上訴人更正上開事實
      之陳述，尚非無據。
    (七)由於上訴人自始即誤信被上訴人業已代清償上訴人對二信壹佰玖拾萬元之殘餘
      債務，故對該系爭取款條之流向及究竟由何人匯入成螺建設有限公司及清償王
      永祝、王永興、王楊珠等三人之利息等情，全然不知情，惟據二信於另案（臺
      灣澎湖地方法院八十八年度訴字第五十四號塗銷抵押權登記事件）所陳，被上
      訴人開出取款條一張壹佰玖拾萬元，係由成螺建設有限公司王成螺交予二信合
      作社，並指定清償王永祝、王永興、王楊珠等三人利息，計壹佰零陸萬伍仟
      佰壹拾捌元，餘款捌拾萬肆仟陸佰捌拾貳元，再轉存入成螺建設有限公司王
      成螺之帳戶云云，有民事判決書可按。經查：成螺建設有限公司王成螺之帳戶
      確於八十六年三月十二日有一筆捌拾萬肆仟陸佰捌拾貳元之金額存入，此有
      支票存款往來簿足證，至於餘款係清償王永祝、王永興、王楊珠等三人利息，
      計壹佰零陸萬伍仟佰壹拾捌元，兩造並無爭執。惟查：證人王成螺業於  鈞
      院證稱其並未收受或交付系爭取款條，對於為何八十六年三月十二日有一筆捌
      拾萬肆仟陸佰捌拾貳元之金額存入其於二信合作社之帳戶，其並不知情云云
      ，在卷可稽，職是，二信合作社於上開他案對上訴人所為不利之陳述，實難遽
      信。
乙、被上訴人方面：
  一聲明：求為判決
    (一)上訴駁回。
    (二)第二審訴訟費用由上訴人負擔。
    (三)如受不利之判決，被上訴人願提供擔保，請准免假執行。
  二陳述：除與原判決書記載相同者，予以引用外，補稱：
    (一)關於上訴人究否收到被上訴人面額新台幣壹佰玖拾萬元取款條之爭點，查上訴
      人辯稱其未收受被上訴人之母蔡盧寶桑交與上訴人之一張面額新台幣壹佰拾萬
      元之澎湖二信合作社取款條繳付購屋款項之事，與事實不符，被上訴人否認之
      ，理由如下：
      1.被上訴人於八十六年三月十一日，向澎湖馬公第二信用合作社將核定貸款金
        額貳佰貳拾萬元整。存入被上訴人於第二信用合作社開立帳號。被上訴人於
        當天開立面額新台幣壹佰玖拾萬元取款條乙紙，交被上訴人之母蔡盧寶桑轉
        交上訴人。
      2.上訴人於同年三月十五日，以馬公市○○路郵局第一七０號存證信函通知被
        上訴人，載稱：如今已交屋完成，但貴方只付清貳佰貳拾萬元，剩下拾萬
        元尾款未付清。（按：系爭房屋約定之尾款為貳佰伍拾萬元，唯八十六年春
        節前夕，上訴人請求被上訴人預付購屋尾款拾萬元，被上訴人依言如數交
        付同額之客票乙紙，因此上訴人於信中聲稱尾款拾萬元未付。業經上訴人
        於存證信函中是認。）
      3.被上訴人確曾開立壹佰玖拾萬元取款條乙紙，所提款項均匯入成螺建設有限
        公司、王楊珠、王永祝、王永興帳戶內。而上訴人與成螺建設有限公司負責
        人王成螺間有合建系爭房屋之情事，上訴人並擔任其子女王楊珠、王永祝、
        王永興三人貸款連帶保證人等情，不但上訴人自承並經澎湖地方法院八十九
        年度訴字十三號判決書所是認，益證被上訴人確曾交付上款。
      4.被上訴人八十九年四月廿五日所呈答辯狀第四點所提：八十六年三月十二日
        被告應原告之請求開具澎湖馬公第二信用合作社之取款條壹張面額新台幣壹
        佰玖拾萬元整乙節日期誤植，請准予更正為八十六年三月十一日。
    (二)關於上訴人指其曾與被上訴人約定代價壹佰玖拾萬借款債務予澎湖第二信用合
      作社一節之爭點，被上訴人否認，其理由如下：
      1.被上訴人自始至終，均無與上訴人有此約定，且房屋買賣合約書更無此約定
        。上訴人於上開存證信函自述：「約定尾款貳佰伍拾萬元正，若貸款下來應
        全部付清，並辦妥交屋手續。」，可資證明上訴人所言不實，被上訴人並無
        代償之約定。
      2.被上訴人貸得貳佰貳拾萬元正，只開立壹佰玖拾萬元新台幣取款條給上訴人
        ，實因系爭房屋存有多項瑕疵須待修繕，被上訴人於八十六年三月十七日以
        湖西郵局第四號存證信函通知上訴人，俟依限修繕驗格後，即將尾款給付。
      3.經查二信於八十六年九月間依督促程序，經第一審對上訴人發支付命令，並
        於同年十月廿一日確定，有確定證明書為憑。為此上訴人於八十八年四月二
        日起至二信繳付利息合計伍拾玖萬肆仟壹佰柒拾伍元整，有放款帳卡可證。
        換言之，上訴人以其與二信間之壹佰玖拾萬元債務，竟託詞由被上訴人代償
        ，不但違反誠信、且與經驗法則相悖，倘如上訴人之所言，何以上訴人以存
        證信函催繳被上訴人給付尾款拾萬元，而未提及代償之事，且自八十六年
        三月交屋完成後已逾三年，始行主張，不但違反常理，且屬矛盾。
    (三)關於證人王成螺指證被上訴人於工地向上訴人出示其於二信合作社之活期儲蓄
      存款存摺。被上訴人否認之，其理由如下：
      1.上訴人與王成螺間有合建系爭房屋之情事，上訴人並擔任其子女王楊珠、王
        永祝、王永興三人貸款之連帶保證人等，業據上訴人自承在案，因此證人王
        成螺之證詞應為不實，自難遽信。
      2.又被上訴人於八十五年五月廿二日向上訴人所購之系爭房屋二樓施工完成後
        ，商請友人辛茂林（住澎湖縣湖西鄉湖西村九十二之廿三號）先行開立貳拾
        壹萬元支票交予上訴人後，該款項卻為證人王成螺所提領，由此可見二人關
        係密切，證詞勢必不實。
      3.又被上訴人於八十六年三月十一日所開立之壹佰玖拾萬元取款條乙紙，在二
        信提領款項均匯入成螺建設有限公司及其子女王楊珠、王永祝、王永興戶頭
        內，王成螺並自承有動用該款項，卻推卸不知該款項為何會存入其帳戶內，
        有違常理，其證詞實令人難以置信。
      理      由
一、上訴人起訴主張：被上訴人於八十四年五月間，向上訴人購買系爭房地，總價為
    三百八十八萬元，兩造約定被上訴人向金融機構取得貸款後，應代償上訴人對二
    信之欠款一百九十萬元，但被上訴人向二信貸得二百二十萬元後，竟未代償上訴
    人之上開欠款，且迄未清償，為此依據買賣關係，訴請被上訴人給付一百九十萬
    元及法定遲延利息等語。被上訴人則以：其並未與上訴人約定貸款後，應代償上
    訴人對二信之欠款，且其曾開具一百九十萬元之取款條一紙，經其母蔡盧寶桑轉
    交上訴人取款，作為買賣價金之支付，嗣後上訴人亦開立收據表明收受買賣尾款
    ，顯見被上訴人未積欠買賣價金等語，資為抗辯。
二、上訴人主張被上訴人於八十四年五月間向上訴人購買系爭房地，總價為三百八十
    八萬元，除其中一百九十萬元買賣價金是否清償尚有爭執外，餘款皆以清償完畢
    之事實，為被上訴人所是認，並有兩造分別提出之系爭房地買賣契約各一件，被
    上訴人提出之收據一紙、存證信函三件為證，自堪信為真實。
三、上訴人主張被上訴人尚有一百九十萬元之買賣價金，應以代償上訴人對二信欠款
    之方式清償，且迄未支付之事實，為被上訴人所否認，並抗辯：被上訴人於八十
    八年三月十一日，業已開具二信一百九十萬元提款條一紙，交其母蔡盧寶桑轉交
    上訴人提領現金等語。
四、按當事人主張有利於己之事實者，應負舉證之責，惟法律上推定之事實，無反證
    者，毋庸舉證，民事訴訟法第二百七十七條、第二百八十一條定有明文。又民法
    第三百二十五條第一項規定定期給付之債，如債權人給予受領一期給付之證明書
    ，未為他期之保留者，推定其以前各期之給付已為清償，其立法理由略謂：「定
    期之給付，事實上多按照時期先後而為清償，故如債權人給與一期給付之證書，
    推定其以前各期之給付已為清償。」因此，基於同一法律上理由，在債之關係有
    分期或先後清償之情形，如債權人已給與後期給付之證明書，應推定前期給付業
    已清償，而有類推適用前開民法規定之必要。
五、本件兩造對被上訴人於八十八年三月間，是否交付上訴人買賣價金一百九十萬元
    等情，固有爭執，惟對於兩造所定買賣契約之買賣價金為分期給付，被上訴人於
    一百九十萬元屆清償期後，經上訴人催告尾款三十萬元，即於同年四月間如數給
    付一節，則無異詞，且有被上訴人提出之系爭房地買賣契約一件、存證信函三份
    、收據一紙為證。準此，依照前述說明，被上訴人既已清償在後之尾款三十萬元
    ，則對於之前買賣價金一百九十萬元，應推定亦已清償。而上訴人主張被上訴人
    應代償上訴人對二信欠款一百九十萬元，迄未為之，亦未交付該筆款項之事實，
    並未舉證或提出反證以實其說，姑不論被上訴人否認與上訴人有代償之約定，且
    買賣合約書亦無此約定，另查二信於八十六年九月間依督促程序，經第一審對上
    訴人發支付命令，並於同年十月廿一日確定，有確定證明書在卷為憑。為此上訴
    人於八十八年四月二日起至二信繳付利息合計伍拾玖萬肆仟壹佰柒拾伍元整，有
    放款帳卡在卷可證。倘如上訴人之所言，何以上訴人以存證信函催繳被上訴人給
    付尾款拾萬元，而未提及代償之事，且自八十六年三月交屋完成後已逾三年，
    始行主張﹖
六、況且，被上訴人於八十六年三月十一日（被上訴人在原審答辯狀誤植為八十六年
    三月十二日），確曾開立一百九十萬元取款條一紙在二信提領現款，所提款項均
    匯入成螺建設有限公司、王楊珠、王永祝、王永興戶頭內，而上訴人與成螺建設
    有限公司負責人王成螺間有合建系爭房地之情事，上訴人並擔任王楊珠、王永祝
    、王永興三人貸款之連帶保證人等情，業據上訴人自承在卷，且有原審八十八年
    訴字第五四號清求塗銷抵押權登記事件卷附抵押權設定契約書、取款條、他項權
    利證明書、土地登記謄本、收入傳票、借據等可憑，復經二信及其職員廖啟昌在
    該案審理過程中陳述無訛，此均經本院調閱該件全卷資料核對屬實。參諸證人蔡
    盧寶桑亦證稱被上訴人開具一百九十萬元取款條後，係透過伊交予上訴人等語，
    益證被上訴人業已交付上訴人一百九十萬元買賣價金，但因上訴人與成螺建設有
    限公司、王楊珠、王永祝、王永興等人另有債權債務關係，乃未將一百九十萬元
    匯入自己戶頭，而另行處理等情。關於證人王成螺證稱被上訴人之母親於工地向
    上訴人出示其於二信合作社之活期儲蓄存款存摺。此為被上訴人所否認，參以上
    訴人與王成螺間有合建系爭房屋之情事，上訴人並擔任其子女王楊珠、王永祝、
    王永興三人貸款之連帶保證人等情，業據上訴人自承在案，其等關係密切，又被
    上訴人於八十六年三月十一日所開立之壹佰玖拾萬元取款條乙紙，在二信提領款
    項均匯入成螺建設有限公司及其子女王楊珠、王永祝、王永興戶頭內，王成螺並
    自承有動用該款項，卻推卸不知該款項為何會存入其帳戶內等情，堪認證人王成
    螺證稱被上訴人之母親在工地有向上訴人出示存摺云云，乃偏頗之詞，尚非可採
    。
七、上訴人於準備程序終結後請求傳訊經辦驗印系爭取款條之澎湖縣第二信用合作社
    湖西分社承辦人員蔡錦雲與王成螺當面對質，及為證明被上訴人於八十六年三月
    十一日對二信合作社尚有借款殘餘債務壹佰玖拾萬元未償一節，請求向該社函詢
    有關八十五年十一月八日借款人吳慧卿（上訴人係連帶保證人）向該社借款佰
    萬元一筆，約定應清償之日期為何﹖至八十六年三月十一日止，該筆借款尚殘餘
    本金債務多少﹖依民事訴訟法第二百七十六條規定本院認無必要而不予審酌。
八、綜前論述，被上訴人所辯已將一百九十萬元清償上訴人，應值採信。是上訴人仍
    依據買賣關係，訴請被上訴人給付該筆款項，委無理由，原審為上訴人敗訴之判
    決，尚無不合，上訴論旨求予廢棄為無理由，應予駁回。
九、據上論結，本件上訴為無理由，依民事訴訟法第四百四十九條第一項、第七十八
    條，判決如主文。
中      華      民      國    八十九    年     十二     月     十三     日
                                      臺灣高等法院高雄分院民事第三庭
~B1審判長法官  王憲義
~B2法      官  徐文祥
~B3法      官  張明振
右為正本係照原本作成。
如對本判決上訴，須於判決送達後二十日內向本院提出上訴狀，其未表明上訴理由者
，應於上訴後二十日內向本院提出上訴理由書（均須按他造當事人之人數附繕本）。
上訴時應提出委任律師或具有律師資格之人之委任狀，並依附註條文規定辦理。
中      華      民      國    八十九    年     十二     月     十四     日
~B法院書記官  劉博文
附註：
民事訴訟法第四百六十六條之一：
對於第二審判決上訴，上訴人應委任律師為訴訟代理人，但上訴人或其法定代理人具
有律師資格者，不在此限。
上訴人之配偶、三親等內之血親、二親等內之姻親，或上訴人為法人、中央或地方機
關時，其所屬專任人員具有律師資格並經法院認為適當者，亦得為第三審訴訟代理人。
第一項但書及第二項情形，應於提起上訴或委任時釋明之。
                                                                        Ｑ


司法院資訊處製作；財團法人民間司法改革基金會備份。
